---
title: "Soja - Produtividade"
description: "Serie historica"
author script: 
  - name: "Ítalo Marques-Monteiro"
    github: https://github.com/italomarquesmonteiro
    kaggle: https://www.kaggle.com/talomarquesmonteiro
    linkedin: linkedin.com/in/ítalo-monteiro-0b2516144
    lattes: http://lattes.cnpq.br/7174985368517137
    orcid_id: https://orcid.org/0000-0003-4367-1034
    affiliation: Anhanguera College  
        - Department: Veterinary Medicine
date: "2023-06-01"
output: html_document
---

O package [tidyverse](https://www.tidyverse.org) possui um ecossistema de packages:
                           ->[{`ggplot2`}](https://ggplot2.tidyverse.org/).
                            ->[{`tibble`}](https://tibble.tidyverse.org/).
                             ->[{`tidyr`}](https://tidyr.tidyverse.org/).
                              ->[{`dplyr`}](https://dplyr.tidyverse.org/).
                               ->[{`readr`}](https://readr.tidyverse.org/).
                                ->[{`purrr`}](https://purrr.tidyverse.org/).
                                 ->[{`forcats`}](https://forcats.tidyverse.org/).
```{r}
library(conflicted)
library(tidyverse)
```


O package [{`geobr`}](https://github.com/ipeaGIT/geobr). 
* Tem fácil acesso a conjuntos de dados espaciais oficiais do Brasil como objetos 'sf' em R. 
* O pacote inclui uma ampla gama de dados geoespaciais disponíveis em várias escalas geográficas e por vários anos com atributos harmonizados, projeção e topologia fixa.
* Os dados são do Instituto Brasileiro de Geografia e Estatística[IBGE](https://concla.ibge.gov.br/classificacoes/por-tema/codigo-de-areas/codigo-de-areas)
```{r}
estados_br <- geobr::read_state(code_state = "all", year = 2020) |>
    dplyr::glimpse()
```


[Conab](https://www.conab.gov.br/)
Dados de soja série histórica [Conab](https://www.conab.gov.br/info-agro/safras/serie-historica-das-safras/itemlist/category/911-soja)
Manipulação e criaçao da base por Regiões do Brasil.

* Criada a coluna **variação da safra** 2022/2023  [(safra 2023 / safra 2022)*100]
```{r}
base_temp <- readxl::read_xls("C:/Users/italo/Downloads/SojaSerieHist.xls",
                                        sheet = 2, skip = 5) |>
    dplyr::rename(
        name_region = `REGIÃO/UF`,
        `2022/23` = `2022/23 Previsão (¹)`) |>
    dplyr::mutate(
        name_region = dplyr::case_when(
           name_region == "NORTE" ~ "Norte",
           name_region == "NORDESTE" ~ "Nordeste",
           name_region == "CENTRO-OESTE" ~ "Centro Oeste",
           name_region == "SUDESTE" ~ "Sudeste",
           name_region == "SUL" ~ "Sul",
           name_region == "BRASIL" ~ "Brasil",
            TRUE ~ name_region
        )) |>
    dplyr::slice(1, 9, 19, 24, 29, 35)  |>
    dplyr::mutate(
        var_22_23 = ((`2022/23` / `2021/22`) * 100) - 100
    ) |>
    dplyr::glimpse()
base_temp |>
    tibble::view()
```



Os dados estão em formato largo.
Vou usar [pivot_longer](https://tidyr.tidyverse.org/reference/pivot_longer.html) para deixá-los no formato longo
```{r}
serie_soja_temp <- base_temp |>
    tidyr::pivot_longer(
        !c(name_region, var_22_23),
        names_to = "safras",
        values_to = "qtd")
```


Gráfico de série historica:
    produtividade de soja (kg-ha)
```{r}
serie_historica_produtividade_soja <- serie_soja_temp |>
    tidyr::separate(safras, into = c("ano", "ano_seq")) |>
    dplyr::mutate(
        ano = as.numeric(ano,
        ano_seq = as.numeric(ano_seq)),
        test = ano +1) |>
    ggplot(aes(
        x = as.numeric(test), y = qtd)) +
    geom_line(aes(colour = name_region, linetype = name_region)) +
    theme(
        legend.position = c(0.7, 0.25),
        legend.title = element_text(size = 16),
        legend.text = element_text(size = 10),
        axis.title.x = element_text(size = 18),
        axis.title.y = element_text(size = 18),
        axis.text.y = element_text(size = 12, color = "black"),
        axis.text.x = element_text(
            size = 10, color = "black", angle = 60, hjust = 1, vjust = 1),
        panel.grid.major = element_line(colour = "white"),
        panel.background = element_rect(fill = "gray95"),
        legend.background = element_rect(
        fill = "grey95", colour = "white", size = 1)) +
    labs(
        color = "País/Região",
        linetype = "",
        x = "Safras",
        y = "Produtividade (kg-ha)") +
    scale_y_continuous(breaks = seq(0, 4000, 300)) +
    scale_x_discrete(limits = c(
        1977, 1978, 1979, 1980, 1981, 1982, 1983, 1984,
        1985, 1986, 1987, 1988, 1989, 1990, 1991, 1992, 1993,
        1994, 1995, 1996, 1997, 1998, 1999, 2000, 2001, 2002,
        2003, 2004, 2005, 2006, 2007, 2008, 2009, 2010, 2011,
        2012, 2013, 2014, 2015, 2016, 2017, 2018, 2019, 2020,
        2021, 2022, 2023)
        ) +
    annotate("text", x = 1986, y = 3800, color = "gray30", size = 8,
        label = "Soja - Produtividade por hectare") +
    annotate("text", x = 1985, y = 3650, color = "gray40", size = 6,
        label = "Série histórica de safras (1976-2023)") +
    annotate("text", x = 2020, y = 50, size = 4.5,
        label = "Fonte: Conab (2023)
    by Ítalo Monteiro" , color = "gray50")
serie_historica_produtividade_soja
plotly::ggplotly(serie_historica_produtividade_soja)
```
```{r}
ggsave("Images/serie_historica_produtividade_soja.png",
    plot = serie_historica_produtividade_soja,
    dpi = 600,
    width = 15,
    height = 9)
```


União dos dados espaciais com os dados no formato largo
```{r}
serie_soja_wider <- estados_br |>
    dplyr::left_join(base_temp) |>
    dplyr::glimpse()
```


União dos dados espaciais com os dados no formato longo
```{r}
serie_soja_longer <- estados_br |>
    dplyr::left_join(serie_soja_temp) |>
    dplyr::glimpse()
```


serie temporal da area plantada de soja no brasil
```{r}
serie_soja_produtividade <- serie_soja_longer |>
    ggplot(aes(
        x = safras, y = qtd, color = as.factor(name_region))) +
    theme(
        legend.position = c(0.8, 0.25),
        legend.title = element_text(size = 18),
        legend.text = element_text(size = 14), # nolint
        axis.title.x = element_text(size = 18),
        axis.title.y = element_text(size = 18),
        axis.text.y = element_text(size = 12, color = "black"),
        axis.text.x = element_text(
            size = 10, color = "black", angle = 30, hjust = 1, vjust = 1),
        panel.grid.major = element_line(colour = "white"),
        panel.background = element_rect(fill = "gray95"),
        legend.background = element_rect(
        fill = "grey95", colour = "white", size = 1)) +
    labs(
        title = "Soja - Produtividade por hectare ",
        subtitle = "Série histórica de safras (1976-2023)",
        caption = "by Ítalo Monteiro
        Fonte: Conab (2023)",
        color = "Região",
        x = "Safras",
        y = "Produtividade (kg-ha)") +
    geom_point()
serie_soja_produtividade
```

```{r}
ggsave("Images/serie_soja_produtividade.png",
    plot = serie_soja_produtividade,
    dpi = 600,
    height = 10,
    width = 17)
```




```{r}
variacao_soja_produtividade <- serie_soja_wider |>
    ggplot() +
    geom_sf(aes(fill = var_22_23, color = name_region)) +
    geom_sf_text(aes(
        label = serie_soja_wider$abbrev_state),
        label.padding = unit(0.8, "mm"), size = 3) +
    viridis::scale_fill_viridis(discrete = FALSE) +
    theme(
        legend.position = c(0.19, 0.25),
        legend.title = element_text(size = 18),
        legend.text = element_text(size = 14),
        axis.title.x = element_text(size = 18),
        axis.title.y = element_text(size = 18),
        axis.text.y = element_text(size = 14, color = "black"),
        axis.text.x = element_text(size = 14, color = "black"),
        panel.grid.major = element_line(colour = "gray95"),
        panel.background = element_rect(fill = "gray95"),
        legend.background = element_rect(
        fill = "grey95", colour = "gray95", size = 1)) +
    labs(
        color = "Região",
        fill = "Variação por\nregião (%)",
        x = "Longitude",
        y = "Latitude") +
    annotate("text", x = -51, y = 7, color = "gray30", size = 8,
        label = "Produtividade - Variação da Safra 22/23 de Soja") +
    annotate("text", x = -42, y = 5.5, color = "gray40", size = 4,
        label = "Cálculo em relação a safra 21/22") +
    annotate("text", x = -38, y = -25, color = "gray40", size = 5,
        label = "Safras - Estimativa jun/23") +
    annotate("text", x = -36, y = -27, size = 4.5,
        label = "Fonte: Conab (2023)
    by Ítalo Monteiro" , color = "gray50") +
    ggspatial::annotation_scale(
      height = unit(0.2, "cm"),
      pad_x = unit(17, "cm"),
      pad_y = unit(0.5, "cm")) +
    ggspatial::annotation_north_arrow(
      width = unit(0.7, "cm"),
      height = unit(0.9, "cm"),
      pad_x = unit(19, "cm"),
      pad_y = unit(1, "cm"))
variacao_soja_produtividade
```

```{r}
ggsave("Images/variacao_soja_produtividade.png",
    plot = variacao_soja_produtividade,
    dpi = 600)
```


produtividade safra 2022/23
```{r}
serie_soja_longer |>
    dplyr::select(-var_22_23) |>
    dplyr::filter(safras == "2022/23") |>
    ggplot() +
    geom_sf(aes(fill = qtd)) +
    geom_sf_text(aes(
        label = serie_soja_wider$abbrev_state),
        label.padding = unit(0.8, "mm"), size = 3) +
    viridis::scale_fill_viridis(discrete = FALSE) +
    theme(
        legend.position = c(0.19, 0.25),
        legend.title = element_text(size = 18),
        legend.text = element_text(size = 14),
        axis.title.x = element_text(size = 18),
        axis.title.y = element_text(size = 18),
        axis.text.y = element_text(size = 14, color = "black"),
        axis.text.x = element_text(size = 14, color = "black"),
        panel.grid.major = element_line(colour = "gray95"),
        panel.background = element_rect(fill = "gray95"),
        legend.background = element_rect(
        fill = "grey95", colour = "gray95", size = 1)) +
    labs(
        fill = "kg-ha",
        x = "Longitude",
        y = "Latitude") +
    annotate("text", x = -51, y = 7, color = "gray30", size = 8,
        label = "Produtividade de Soja - Safra 22/23 ") +
    annotate("text", x = -38, y = -25, color = "gray40", size = 5,
        label = "Safras - Estimativa jun/23") +
    annotate("text", x = -36, y = -27, size = 4.5,
        label = "Fonte: Conab (2023)
    by Ítalo Monteiro" , color = "gray50") +
    ggspatial::annotation_scale(
      height = unit(0.2, "cm"),
      pad_x = unit(17, "cm"),
      pad_y = unit(0.5, "cm")) +
    ggspatial::annotation_north_arrow(
      width = unit(0.7, "cm"),
      height = unit(0.9, "cm"),
      pad_x = unit(19, "cm"),
      pad_y = unit(1, "cm"))
```




[Conab](https://www.conab.gov.br/)
Dados de soja série histórica [Conab](https://www.conab.gov.br/info-agro/safras/serie-historica-das-safras/itemlist/category/911-soja)
Manipulação e criaçao da base por Unidades da Federação do Brasil.
* Criada a coluna **variação da safra** 2022/2023  [(safra 2023 / safra 2022)*100]
```{r}
base_state <- readxl::read_xls("C:/Users/italo/Downloads/SojaSerieHist.xls",
                                        skip = 5) |>
    dplyr::rename(
        abbrev_state = `REGIÃO/UF`,
        `2022/23` = `2022/23 Previsão (¹)`) |>
    dplyr::slice(-c(1, 9, 19, 24, 29, 33, 34 : 37))  |>
    dplyr::mutate(
        var_22_23 = ((`2022/23` / `2021/22`) * 100) - 100
    ) |>
    dplyr::glimpse()
base_state |>
    tibble::view()
```

```{r}
serie_uf <- estados_br |>
    dplyr::left_join(base_state) |>
    dplyr::glimpse()
```

```{r}	
variacao_uf_produtividade <- serie_uf |>
    ggplot() +
    geom_sf(aes(fill = var_22_23)) +
    geom_sf_text(aes(
        label = serie_soja_wider$abbrev_state),
        label.padding = unit(0.8, "mm"), size = 3) +
    viridis::scale_fill_viridis(discrete = FALSE) +
    theme(
        legend.position = c(0.19, 0.25),
        legend.title = element_text(size = 18),
        legend.text = element_text(size = 14),
        axis.title.x = element_text(size = 18),
        axis.title.y = element_text(size = 18),
        axis.text.y = element_text(size = 14, color = "black"),
        axis.text.x = element_text(size = 14, color = "black"),
        panel.grid.major = element_line(colour = "gray95"),
        panel.background = element_rect(fill = "gray95"),
        legend.background = element_rect(
        fill = "grey95", colour = "gray95", size = 1)) +
    labs(
        fill = "Variação por\nestados (%)",
        x = "Longitude",
        y = "Latitude") +
    annotate("text", x = -51, y = 7, color = "gray30", size = 8,
        label = "Área plantada - Variação da Safra 22/23 de Soja") +
    annotate("text", x = -42, y = 5.5, color = "gray40", size = 4,
        label = "Cálculo em relação a safra 21/22") +
    annotate("text", x = -38, y = -25, color = "gray40", size = 5,
        label = "Safras - Estimativa jun/23") +
    annotate("text", x = -36, y = -27, size = 4.5,
        label = "Fonte: Conab (2023)
    by Ítalo Monteiro" , color = "gray50") +
    ggspatial::annotation_scale(
      height = unit(0.2, "cm"),
      pad_x = unit(17, "cm"),
      pad_y = unit(0.5, "cm")) +
    ggspatial::annotation_north_arrow(
      width = unit(0.7, "cm"),
      height = unit(0.9, "cm"),
      pad_x = unit(19, "cm"),
      pad_y = unit(1, "cm"))
variacao_uf_produtividade
```

```{r}
ggsave("Images/variacao_uf_produtividade.png",
    plot = variacao_uf_produtividade,
    dpi = 600)
```