---
title: "Soja - Produtividade (kg-ha) por unidades da federação"
description: "Serie historica 1976 - 2023"
author script: 
   #name: "Ítalo Marques-Monteiro"
   # github: https://github.com/italomarquesmonteiro
   # kaggle: https://www.kaggle.com/talomarquesmonteiro
   # linkedin: linkedin.com/in/ítalo-monteiro-0b2516144
   # lattes: http://lattes.cnpq.br/7174985368517137
   # orcid_id: https://orcid.org/0000-0003-4367-1034
   # affiliation: Anhanguera College  
   #      Department: Veterinary Medicine
date: "2023-06-01"
output: html_document
---


O package [tidyverse](https://www.tidyverse.org) possui um ecossistema de packages:

  [ggplot2](https://ggplot2.tidyverse.org/).
  [tibble](https://tibble.tidyverse.org/).
  [tidyr](https://tidyr.tidyverse.org/).
  [dplyr](https://dplyr.tidyverse.org/).
  [{readr](https://readr.tidyverse.org/).
  [{purrr](https://purrr.tidyverse.org/).
  [forcats](https://forcats.tidyverse.org/).
```{r}
library(conflicted)
library(tidyverse)
```


O package [geobr](https://github.com/ipeaGIT/geobr).

Tem fácil acesso a conjuntos de dados espaciais oficiais do Brasil como objetos 'sf' em R. 
O pacote inclui uma ampla gama de dados geoespaciais disponíveis em várias escalas geográficas e por vários anos com atributos harmonizados, projeção e topologia fixa.

* Os dados são do Instituto Brasileiro de Geografia e Estatística [IBGE](https://concla.ibge.gov.br/classificacoes/por-tema/codigo-de-areas/codigo-de-areas)
```{r}
#estados_br <- geobr::read_state(code_state = "all", year = 2020) |>
#    dplyr::glimpse()
```



[Conab](https://www.conab.gov.br/)
Dados de soja série histórica [Conab](https://www.conab.gov.br/info-agro/safras/serie-historica-das-safras/itemlist/category/911-soja)
Manipulação e criaçao da base por Unidades da Federação do Brasil.
```{r}
# dados de area plantada (mil-ha)
area_state <- readxl::read_xls(
    "C:/Users/italo/OneDrive/Área de Trabalho/VsCode/conab/SojaSerieHist.xls",
                                    skip = 5) |>
    dplyr::rename(
        abbrev_state = `REGIÃO/UF`,
        `2022/23` = `2022/23 Previsão (¹)`) |>
    dplyr::slice(-c(1, 9, 19, 24, 29, 33, 34 : 37))  |>
    dplyr::glimpse()
area_state |>
    tibble::view()


#dados de produtividade (kg-ha)
produtividade_state <- readxl::read_xls(
    "C:/Users/italo/OneDrive/Área de Trabalho/VsCode/conab/SojaSerieHist.xls",
                                        sheet = 2, skip = 5) |>
    dplyr::rename(
        abbrev_state = `REGIÃO/UF`,
        `2022/23` = `2022/23 Previsão (¹)`) |>
    dplyr::slice(-c(1, 9, 19, 24, 29, 33, 34 : 37))  |>
    dplyr::glimpse()
produtividade_state |>
    tibble::view()


producao_state <- readxl::read_xls(
    "C:/Users/italo/OneDrive/Área de Trabalho/VsCode/conab/SojaSerieHist.xls",
                                        sheet = 3, skip = 5) |>
    dplyr::rename(
        abbrev_state = `REGIÃO/UF`,
        `2022/23` = `2022/23 Previsão (¹)`) |>
    dplyr::slice(-c(1, 9, 19, 24, 29, 33, 34 : 37))  |>
    dplyr::glimpse()
producao_state |>
    tibble::view()
```


Os dados estão em formato largo.
Vou usar [pivot_longer](https://tidyr.tidyverse.org/reference/pivot_longer.html) para deixá-los no formato longo
```{r}
area_temp <- area_state |>
    tidyr::pivot_longer(
        !abbrev_state,
        names_to = "safras",
        values_to = "area_mil_ha")


produtividade_temp <- produtividade_state |>
    tidyr::pivot_longer(
        !abbrev_state,
        names_to = "safras",
        values_to = "produtividade_kg_ha")


producao_temp <- producao_state |>
    tidyr::pivot_longer(
        !abbrev_state,
        names_to = "safras",
        values_to = "procucao_mil_t")
```




Gráfico - Série temporal da:

    **area plantada** - mil ha
    
    **produtividade** - kg ha
    
    **producao** - mil t

Verificar a comparação *RS vs MT*
```{r}
area_temp |>
    tidyr::separate(safras, into = c("ano", "ano_seq")) |>
    dplyr::select(-ano_seq) |>
    dplyr::mutate(
        ano = as.numeric(ano),
        ano = ano + 1) |>
    dplyr::filter(abbrev_state %in% c("RS", "MT")) |>
    ggplot(aes(
        x = as.numeric(ano), y = area_mil_ha)) +
    geom_line(aes(colour = abbrev_state)) +
    theme(
        legend.position = c(0.7, 0.25),
        legend.title = element_text(size = 14),
        legend.text = element_text(size = 10),
        axis.title.x = element_text(size = 14),
        axis.title.y = element_text(size = 16),
        axis.text.y = element_text(size = 10, color = "black"),
        axis.text.x = element_text(
            size = 10, color = "black", angle = 60, hjust = 1, vjust = 1),
        panel.grid.major = element_line(colour = "white"),
        panel.background = element_rect(fill = "gray95"),
        legend.background = element_rect(
        fill = "grey95", colour = "white", size = 1)) +
    labs(
        color = "Estados - BR",
        x = "Safras",
        y = "Área plantada (mil-ha)") +
    scale_y_continuous(breaks = seq(0, 13000, 500)) +
    scale_x_discrete(limits = c(
        1977, 1978, 1979, 1980, 1981, 1982, 1983, 1984,
        1985, 1986, 1987, 1988, 1989, 1990, 1991, 1992, 1993,
        1994, 1995, 1996, 1997, 1998, 1999, 2000, 2001, 2002,
        2003, 2004, 2005, 2006, 2007, 2008, 2009, 2010, 2011,
        2012, 2013, 2014, 2015, 2016, 2017, 2018, 2019, 2020,
        2021, 2022, 2023)
        ) +
    annotate("text", x = 1983, y = 12000, color = "gray30", size = 8,
        label = "Soja - Área plantada") +
    annotate("text", x = 1984, y = 11500, color = "gray40", size = 6,
        label = "Série histórica de safras (1976-2023)") +
    annotate("text", x = 2019, y = 100, size = 4.5,
        label = "Fonte: Conab (2023)
    by Ítalo Monteiro" , color = "gray50")




produtividade_temp |>
    tidyr::separate(safras, into = c("ano", "ano_seq")) |>
    dplyr::select(-ano_seq) |>
    dplyr::mutate(
        ano = as.numeric(ano),
        ano = ano + 1) |>
    dplyr::filter(abbrev_state %in% c("RS", "MT")) |>
    ggplot(aes(
        x = as.numeric(ano), y = produtividade_kg_ha)) +
    geom_line(aes(colour = abbrev_state)) +
    theme(
        legend.position = c(0.7, 0.25),
        legend.title = element_text(size = 16),
        legend.text = element_text(size = 10),
        axis.title.x = element_text(size = 16),
        axis.title.y = element_text(size = 16),
        axis.text.y = element_text(size = 12, color = "black"),
        axis.text.x = element_text(
            size = 10, color = "black", angle = 60, hjust = 1, vjust = 1),
        panel.grid.major = element_line(colour = "white"),
        panel.background = element_rect(fill = "gray95"),
        legend.background = element_rect(
        fill = "grey95", colour = "white", size = 1)) +
    labs(
        color = "Estados - BR",
        x = "Safras",
        y = "Produtividade (kg-ha)") +
    scale_y_continuous(breaks = seq(0, 4000, 250)) +
    scale_x_discrete(limits = c(
        1977, 1978, 1979, 1980, 1981, 1982, 1983, 1984,
        1985, 1986, 1987, 1988, 1989, 1990, 1991, 1992, 1993,
        1994, 1995, 1996, 1997, 1998, 1999, 2000, 2001, 2002,
        2003, 2004, 2005, 2006, 2007, 2008, 2009, 2010, 2011,
        2012, 2013, 2014, 2015, 2016, 2017, 2018, 2019, 2020,
        2021, 2022, 2023)
        ) +
    annotate("text", x = 1986, y = 3900, color = "gray30", size = 8,
        label = "Soja - Produtividade por hectare") +
    annotate("text", x = 1985, y = 3750, color = "gray40", size = 6,
        label = "Série histórica de safras (1976-2023)") +
    annotate("text", x = 2019, y = 100, size = 4.5,
        label = "Fonte: Conab (2023)
    by Ítalo Monteiro" , color = "gray50")


grafico_producao <- producao_temp |>
    tidyr::separate(safras, into = c("ano", "ano_seq")) |>
    dplyr::select(-ano_seq) |>
    dplyr::mutate(
        ano = as.numeric(ano),
        ano = ano + 1) |>
    dplyr::filter(abbrev_state %in% c("RS", "MT")) |>
    ggplot(aes(
        x = as.numeric(ano), y = procucao_mil_t)) +
    geom_line(aes(colour = abbrev_state)) +
    theme(
        legend.position = c(0.3, 0.4),
        legend.title = element_text(size = 16),
        legend.text = element_text(size = 10),
        axis.title.x = element_text(size = 16),
        axis.title.y = element_text(size = 16),
        axis.text.y = element_text(size = 12, color = "black"),
        axis.text.x = element_text(
            size = 10, color = "black", angle = 60, hjust = 1, vjust = 1),
        panel.grid.major = element_line(colour = "white"),
        panel.background = element_rect(fill = "gray95"),
        legend.background = element_rect(
        fill = "grey95", colour = "white", size = 1)) +
    labs(
        color = "Estados - BR",
        x = "Safras",
        y = "Produção (mil t)") +
    scale_y_continuous(breaks = seq(0, 50000, 3000)) +
    scale_x_discrete(limits = c(
        1977, 1978, 1979, 1980, 1981, 1982, 1983, 1984,
        1985, 1986, 1987, 1988, 1989, 1990, 1991, 1992, 1993,
        1994, 1995, 1996, 1997, 1998, 1999, 2000, 2001, 2002,
        2003, 2004, 2005, 2006, 2007, 2008, 2009, 2010, 2011,
        2012, 2013, 2014, 2015, 2016, 2017, 2018, 2019, 2020,
        2021, 2022, 2023)
        ) +
    annotate("text", x = 1987, y = 45000, color = "gray30", size = 8,
        label = "Soja - Produção em mil toneladas") +
    annotate("text", x = 1986, y = 43500, color = "gray40", size = 6,
        label = "Série histórica de safras (1976-2023)") +
    annotate("text", x = 2019, y = 100, size = 4.5,
        label = "Fonte: Conab (2023)
    by Ítalo Monteiro" , color = "gray50")
grafico_producao
```

```{r}
plotly::ggplotly(grafico_producao)
```

